【裁判字號】    96,簡上,391
【裁判日期】    970319
【裁判案由】    誹謗
【裁判全文】
臺灣桃園地方法院刑事判決             96年度簡上字第391號
上  訴  人  乙○○（原名黃志堅）
即  被  告
上列上訴人即被告因誹謗案件，不服本院中華民國96年7 月4 日
96年度壢簡字第1239號刑事簡易判決（聲請簡易判決處刑案號：
95年度偵字第19050 號），提起上訴，本院管轄之第二審合議庭
判決如下：
    主  文
原判決撤銷。
乙○○意圖散布於眾，散布文字，而傳述足以毀損他人名譽之事
，處拘役參拾日，如易科罰金，以銀元參佰元即新臺幣玖佰元折
算壹日，減為拘役拾伍日，如易科罰金，以銀元參佰元即新臺幣
玖佰元折算壹日。
    事  實
一、乙○○前於民國94年間因賭博、違反電子遊戲場業管理條例
    等案，經本院於94年3 月28日以94年度壢簡字第494 號判決
    判處拘役40日，如易科罰金，以銀元300 元折算1 日，緩刑
    2 年，並於94年5 月6 日確定在案。詎乙○○因與甲○○有
    債務糾紛，竟於緩刑期間，意圖散布於眾，於94年8 月19日
    ，前往甲○○之母親蕭英汝位於屏東縣東港鎮○○里○○鄰○
    ○路25號6 樓之住處大門口前之不特定多數人得以共見共聞
    之場所，將內容載有「明禮路25號6 樓之莊先生，因為你欠
    錢不還，又拒不見面，又一而在在而三欺騙我，希望有熱心
    的鄰居，能幫忙告訴他，欠錢還我」等足以毀損甲○○名譽
    文字之紙條（下稱系爭紙條），黏貼於該住處門口上而散布
    ，而以此散布文字之方式，傳述足以毀損甲○○名譽之事。
二、案經甲○○訴由桃園縣政府警察局楊梅分局報請臺灣桃園地
    方法院檢察署檢察官偵查後聲請以簡易判決處刑。
    理    由
壹、證據能力部分：按被告以外之人於審判外之言詞或書面陳述
    ，除法律有規定者外，不得作為證據；被告以外之人於審判
    外之陳述，雖不符前4 條之規定，而經當事人於審判程序同
    意作為證據，法院審酌該言詞陳述或書面陳述作成時之情況
    ，認為適當者，亦得為證據；當事人、代理人或辯護人於法
    院調查證據時，知有第159 條第1 項不得為證據之情形，而
    未於言詞辯論終結前聲明異議者，視為有前項之同意。刑事
    訴訟法第159 條第1 項、第159 條之5 就此分別定有明文。
    經查：
一、證人即告訴人甲○○於警詢中所為之陳述，雖屬審判外之陳
    述，然被告、檢察官迄於言詞辯論終結前均未聲明異議，本
    院審酌前開供述證據作成時之情況，並無不能自由陳述之情
    形，亦無違法取證或其他瑕疵，認為以之作為證據為適當自
    得為證據。
二、再告訴人所提出、記載「明禮路25號6 樓之莊先生，因為你
    欠錢不還，以拒不見面，又一而再再而三欺騙我，希望有熱
    心的鄰居，能幫忙告訴他，欠錢還我」等文字之系爭紙條，
    被告、檢察官迄本院言詞辯論終結前，亦未聲明異議該證據
    之證據能力，且本院審酌該證據並無證據力明顯過低之情形
    ，復經本院於審判期日就上開證據進行調查、辯論，依法自
    有證據能力，亦得作為本案證據。
貳、本院認定犯罪事實所憑之證據及理由：
一、被告即上訴人乙○○雖經合法傳喚並未到庭，然其已於法定
    期限內依法提出上訴狀，並具上訴理由略以：被告雖於檢察
    官偵查時坦承其有張貼載有：「欠錢不還」、「一而在、再
    而三欺騙我」等文字之系爭紙條於告訴人之母位於上址之住
    處門口，然告訴人確有向被告借款，此有告訴人書立之借據
    及簽發之本票各1 份在卷可稽，且經證人詹益兆於偵查中證
    述無訛。被告係因一再遭甲○○一家人欺騙還款，使被告屢
    自北部開車南下並經爽約，始一時氣憤而張貼該紙條，然該
    紙條上所載之文字均為事實，並無恐嚇字眼，目的僅在敦促
    告訴人還錢，及請其鄰居代為轉知告訴人之下落，並無誹謗
    之意圖。又被告於系爭紙條中並無載明告訴人之全名，而係
    記載「莊先生」之字樣，由此更益證被告並無誹謗之意圖。
    又告訴人在外積欠信用卡之債務，早已信用破產，不因被告
    出面指摘告訴人欠債，而有減損或損害告訴人人格之情形，
    自與刑法第310 所規定之誹謗構成要件不合。再縱認被告確
    有誹謗之犯行，然請念本案僅係單純員工與僱主間之金錢借
    款關係，被告亦多次給予告訴人還款之機會，但卻遭告訴人
    戲弄而往返於兩地之間，索求無門，始出此下策張貼告示請
    告訴人鄰居代為通知，被告並非出意惡意，亦無恐嚇、強暴
    等情事，情堪憫恕而予被告緩刑之宣告云云。
二、經查：
  (一)上揭犯罪事實，業據告訴人甲○○於警詢及偵查中指證明確
    ，核與證人即告訴人之母蕭英汝於檢察官訊問時所結證之情
    節相符。此外，復有系爭紙條影本1 紙在卷可稽，且佐以被
    告亦坦承其確有於案發時間張貼系爭紙條於告訴人之母親位
    於上址之住處大門口前等情，足認被告確因與告訴人間之債
    務糾紛，而至告訴人之母位於上址住處大門門口張貼系爭紙
    條1 紙無誤。
  (二)按刑法誹謗罪係以意圖散佈於眾，而指摘或傳述足以毀損他
    人名譽之事，為其成立要件。行為人所指摘或傳述之事是否
    「足以毀損他人名譽」，應就被指述人之個人條件以及指摘
    或傳述內容，以一般人之社會通念為客觀之判斷。如行為人
    所指摘或傳述之具體事實，足以使被指述人受到社會一般人
    負面的評價判斷，則可認為足以損害被指述人之名譽。另按
    散佈之文字倘依遣詞用字、運句語法整體以觀，或依其文詞
    內容所引發之適度聯想，以客觀社會通念價值判斷，如足以
    使人產生懷疑或足以毀損或貶抑被害人人格聲譽，或造成毀
    損之可能或危險者，即屬刑法第310 條所處罰之誹謗行為。
    而參以系爭紙條所載之內容為：「明禮路25號6 樓之莊先生
    ，因為你欠錢不還，又拒不見面，又一而在在而三欺騙我，
    希望有熱心的鄰居，能幫忙告訴他，欠錢還我」等字句，用
    字淺白，語句明確，且張貼在告訴人之母之住處，該住處附
    近之鄰居及一般人觀之，均可得特定「莊先生」即為告訴人
    甲○○，且會認告訴人確有積欠被告金錢及欺騙被告之情事
    ，對於告訴人之人格、品行、操守自會有所懷疑，甚至生負
    面之評價，以客觀社會通念價值判斷，已足以使人對告訴人
    格聲譽產生懷疑，甚至加以貶抑牴毀，自已足以毀損告訴人
    之名譽。又被告雖另辯稱：系爭紙條上所載之內容均為屬實
    ，故其並無誹謗告訴人之意云云，然上開被告於張貼文字中
    所載之內容，顯為告訴人與被告間個人私密情事，其內容僅
    為關於私德之事項，不論是否屬實，均與公共利益無關，是
    被告上開所辯，亦屬無據，無從主張刑法第310 條第3 項前
    段之免責事由。綜上，被告所辯委無足採。本件事證明確，
    被告上揭犯行堪以認定，應予依法論科。
三、按查被告行為後，刑法於94年2月2日公布，於95年7月1日施
    施行之，而行為後法律有變更者，適用行為時之法律，但行
    為後之法律有利於行為人者，適用最有利於行為人之法律，
    修正後刑法第2 條訂有明文。此條規定乃與刑法第一條罪刑
    法定主義契合，而貫徹法律禁止溯及既往原則，係規範行為
    後法律變更所生新舊法律比較適用之準據法，是刑法第2 條
    第1 項本身雖經修正，但刑法第2 條第1 項既屬適用法律之
    準據法，本身尚無比較新舊法之問題，應一律適用裁判時之
    修正後之刑法第2 條第1 項規定，以決定適用之刑罰法律，
    先予辨明。又比較時應就「罪刑」有關之共犯、未遂犯、想
    像競合犯、牽連犯、連續犯、結合犯，以及累犯加重、自首
    減輕暨其他法定加減原因（如身分加減）與加減例等一切情
    形，綜其全部「罪刑」之結果而為比較（最高法院95年5 月
    23日，95年度第8 次刑庭會議決議參考）。經查：關於刑法
    第310 條條第2 項之誹謗罪之法定罰金刑最低度部分，由修
    正前刑法第33條第5 款規定為銀元1 元以上，依罰金罰鍰提
    高標準條例第1 條前段提高為10倍（提高後折算為新台幣30
    元），修正後刑法第33條第5 款則修正為新台幣1000元以上
    ，以百元計算。故以修正前刑法之規定，較有利於被告。從
    而，本案有關罰金刑最低度部分，即應適用修正前刑法之規
    定。
四、是核被告之所為，係犯刑法第310 條第2 項之加重誹謗罪。
    原審以被告事證明確，援引修正後刑法第2 條第1 項前段，
    刑法第310 條第2 項，修正前刑法第41條第1 項前段，修正
    前罰金罰鍰提高標準條例第2 條，刑法施行法第1 條之1 等
    規定，量處被告拘役30日，並諭知如易科罰金，以銀元300
    元即新臺幣（下同）900 元折算1 日，固非無見，惟查：中
    華民國96年罪犯減刑條例業經立法院三讀通過及總統公布，
    並定於96年7 月16日施行，而本案被告所犯之罪，其犯罪時
    間係於94年8 月19日，已如上述，且非屬同條例第3 條第1
    項所定不得減刑之犯罪，自應依同條例第2 條第1 項第3 款
    之規定，予以減刑，原審未及審酌，容有未合。上訴意旨以
    被告所張貼之系爭紙條上所載文字內容均為屬實，其並無誹
    謗告訴人之意，認原審判決有誤而具狀提起上訴云云，洵無
    理由，詳如前述，本應駁回，惟原判決既有上揭可議之處，
    即不得維持，而應由本院將原判決撤銷改判。爰審酌被告不
    思以合法正當之手段處理其與告訴人間之債務糾紛事宜，卻
    前往告訴人之母位於上址之住處，張貼載有足以毀損告訴人
    名譽之文字之系爭紙條，所為非是，犯後復否認犯行，迄今
    仍未與告訴人達成和解，以求得告訴人之原諒，及被告前於
    94 年 間即因賭博、違反電子遊戲場業管理條例等案，經本
    院於94年3 月28日以94年度壢簡字第494 號判決判處拘役40
    日，如易科罰金，以銀元300 元折算壹1 日，緩刑2 年，並
    於94年5 月6 日確定在案等情，此有臺灣高等法院被告全國
    前案紀錄表1 份附卷可參，詎被告於緩刑期內，竟再犯本案
    等一切情狀，量處如主文所示之刑。末查，被告行為後，刑
    法業於94年2 月2 日修正公布刑法第41條條文，並於95 年7
    月1 日施行，被告行為時之刑法第41條第1 項前段規定：「
    犯最重本刑為5 年以下有期徒刑以下之刑之罪，而受6 個月
    以下有期徒刑或拘役之宣告，因身體、教育、職業、家庭之
    關係或其他正當事由，執行顯有困難者，得以（銀元）1 元
    以上3 元以下折算1 日，易科罰金。」。又被告行為時之易
    科罰金折算標準，依修正前罰金罰鍰提高標準條例第2 條規
    定（現已刪除），就其原定數額提高為100 倍折算1 日，是
    本件被告行為時之易科罰金折算標準，應以銀元300 元至10
    0 元折算1 日，經折算為新臺幣後，應以新臺幣900 元至30
    0 元折算為1 日。惟被告行為後新法第41條第1 項前段修正
    為：「犯最重本刑為5 年以下有期徒刑以下之刑之罪，而受
    6 個月以下有期徒刑或拘役之宣告者，得以新臺幣1000元、
    2000元或3000元折算1 日，易科罰金。」。比較修正前後之
    易科罰金折算標準，以修正前之規定較有利於被告。是被告
    應依刑法第2 條第1 項前段之規定，依修正前刑法第41條第
    1 項前段及修正前罰金罰鍰提高標準條例第2 條之規定，諭
    知易科罰金之折算標準，以示懲儆。再依中華民國96年罪犯
    減刑條例第2 條第1 項第3 款之規定，予以減刑2 分之1 ，
    並依修正前刑法第41條第1 項前段及修正前罰金罰鍰提高標
    準條例第2 條之規定，諭知易科罰金之折算標準。
五、按修正後刑法第74條第1 項係規定，受2 年以下有期徒刑、
    拘役或罰金之宣告，而有下列情形之一，認以暫不執行為適
    當者，得宣告2 年以上5 年以下之緩刑，其期間自裁判確定
    之日起算：一未曾因故意犯罪受有期徒刑以上刑之宣告者。
    二前因故意犯罪受有期徒刑以上刑之宣告，執行完畢或赦免
    後，5 年以內未曾因故意犯罪受有期徒刑以上刑之宣告者。
    是查，本案既係於被告因另案而經本院判處緩刑期間內所再
    犯，已如上述，即不符合上述可宣告緩刑之規定。故被告上
    訴意旨所另陳稱縱認其確有犯本案加重誹謗犯行，亦請審酌
    被告所為並非出於惡意，亦無恐嚇、強暴等情事，情堪憫恕
    而予被告緩刑之宣告一情，亦於法未合，附此敘明。
六、末查，被告經合法傳喚，無正當理由不到庭，爰依刑事訴訟
    法第371 條之規定，不待其陳述，逕為一造辯論判決。
據上論斷，應依刑事訴訟法第455 條之1 第1 項、第3 項、第36
9 條第1 項前段、第364 條、第371 條，修正後刑法第2 條第1
項段，刑法第310 條第2 項，修正前刑法第41條第1 項前段，刑
法施行法第1 條之1 第1 項、第2 項前段，修正前罰金罰鍰提高
標準條例第2 條，中華民國96年罪犯減刑條例第2 條第1 項第3
款、第7 條、第9 條，判決如主文。
本案經檢察官董良造到庭執行職務。
中    華    民    國    97    年    3    月    19     日
            刑事第十二庭   審判長  法  官  王美玲
                                   法  官  許雅婷
                                   法  官  林靜梅
以上正本證明與原本無異。
不得上訴。
                                   書記官  廖宜政
中    華    民    國    97    年    3     月    19    日
附錄論罪科刑依據之法條：
刑法第310條
意圖散布於眾，而指摘或傳述足以毀損他人名譽之事者，為誹謗
罪，處1 年以下有期徒刑、拘役或5 百元以下罰金。
散布文字、圖畫犯前項之罪者，處2 年以下有期徒刑、拘役或1
千元以下罰金。
對於所誹謗之事，能證明其為真實者，不罰。但涉於私德而與公
共利益無關者，不在此限。


司法院資訊處製作；財團法人民間司法改革基金會備份。
